臺灣板橋地方法院民事判決　八十九年度簡上字二六二號
　　上　訴　人　　乙○○
　　　　　　　　　戊○○
　　兼　　　右　　丁○○
　　共　　　同　　己○○
　　被上訴人　　　青雲小鎮公寓.
　　法定代理人　　丙○○
　　訴訟代理人　　甲○○
右當事人間請求給付管理費事件，上訴人對於中華民國八十九年五月十五日本院板橋
簡易庭八十九年度板簡字第九○九號第一審判決提起上訴，本院判決如左：
    主      文
上訴駁回。
第二審訴訟費用由上訴人負擔。
    事      實
甲、上訴人方面：
一、聲明：(一)原判決廢棄。(二)駁回被上訴人在第一審簡易之訴。
二、陳述：除與原判決記載相同者，茲引用之外，補稱：
    (一)八十五年間建商漢瑩建設股份有限公司（下稱漢瑩公司）賠付新臺幣（下同）
      七百五十萬元，被上訴人迄未交代如何保管，且青雲小鎮公寓大廈住戶共計三
      百十八戶，僅二百七十五戶領取該賠償款。該筆賠償金歷年來如何存息支付、
      結餘若干及保管運用情形如何，均未見被上訴人說明交待。
    (二)停車場機車位共四百位，每單位租金二百元，小客車停車位一百二十四位，每
      位租金二千元，另中庭廣場出租喜慶每次租金二千元，地下室電梯旁空地出租
      住戶置物，每戶收取租金二千元，均未見管理委員會詳列其收入帳目。其租金
      收入如何運用帳目不清，自不得請求住戶繳納管理費。
    (三)被上訴人迄未交代委員及主任委員如何產生，八十六年成立青雲小鎮管理委員
      會，但公告記載為第六屆，而八十八年十月九日下午開區分所有權人住戶大會
      改選，人數大約五十人左右，總戶數三百十八戶，亦未實際進行票選，有錄音
      帶可證，應由被上訴人原主任委員蔣春蘭證明其為合法選任之主任委員。被上
      訴人既未能舉證證明自己為合法選任之管理委員會及主任委員，上訴人自無繳
      交管理費之義務。況管理員之薪資應由停車場之收入支付，不應由住戶付，繳
      交管理費係為加強公寓大廈之管理維護安全，提昇居住品質。但青雲小鎮公寓
      大廈目前中庭無管理，訪客亦未登記，中庭大門前周邊設置柵欄，機車停放侵
      占巷道妨礙出入，上訴人自無繳交管理費之義務。
    (四)又按公寓大廈管理委員會，指住戶為執行區分所有權人會議決議事項暨公寓大
      廈管理維護工作，互選管理委員會若干人設立之組織，又公寓大廈成立管理委
      員會者，應由管理委員會互推一人為主任委員：：：管理委員會之組織及選任
      應於規約中定之，公寓大廈管理條例第三條第一項第八款及第二十七條第二項
      分別定有明文。另依公寓大廈管理條例施行細則第一條規定，公寓大廈管理委
      員會，應由住戶錄選管理委員若干人組織之，並由管理委員互推一人為主任委
      員，而主任委員、管理委員之選任、人數、召集方式均應載明於規約，並依規
      約之規定為之，否則不生效力。查被上訴人於原審自稱係青雲小鎮公寓大廈第
      五屆管理委員會，然查青雲小鎮公寓大廈自第二屆起至現任主任委員、管理委
      員之改選並未依該社區住戶規約辦理，此觀臺北縣政府工務局函文內容即明，
      足證被上訴人並未合法成立，原審判決對此均恝置不論，即遽予判決上訴人敗
      訴，實屬違誤。被上訴人既非合法成立，且其法定代理人主任委員林蔣春蘭亦
      未合法選任，被上訴人即無當事人能力，復未經合法代理，法院自應以裁定駁
      回被上訴人之訴。
    (五)上訴人乙○○係八十七年二、三月始購買系爭公寓大廈之區分所有建物，並於
      八十七年五月間遷入，之前房東以管理委員會未成立為由，告知伊毋庸繳納管
      理費，伊僅願意繳納一半管理費。
    (六)被上訴人原法定代理人林蔣春蘭於八十九年九月八日在檢察官偵查時仍對帳目
      交待不清，向檢察官辯稱其僅係掛名主委，而將責任推給他人，足證青雲小鎮
      主任委員形同虛設，僅係掛羊頭賣狗肉。上訴人曾託市民代表及會同各住戶與
      被上訴人協調，林蔣春蘭亦推說不知情。上訴人復曾至土城市公所申請閱覽報
      備成立名冊，竟發現列有上訴人名字於名冊內，該報備名冊是否偽造文書，亦
      由上訴人訴請檢察官偵查。被上訴人僅憑其自行填載之幾紙收支明細及八十六
      年十月二十九日報備證明，即任意起訴上訴人不繳納管理費，顯有疑問。況據
      查相關單位，有關八十六年十月二十九日之報備證明實已失效，如同虛設。於
      八十三年八月十七日上訴人固曾收受通知開住戶大會選任正副委員及各棟委員
      ，惟到場人數不及百分之三十，自無可能成立管理委員會，無論何人當選主委
      ，均有義務妥善保管歷任委員名冊及建商移交之相關資料，以備日後查詢。
三、證據：除援用第一審所提證據外，另提收據影本一紙、八十六年一月十五日移交
    清冊影本一紙、調解書影本一紙、移交明細清冊影本四紙、停車位管理圖影本一
    紙、臺北縣政府工務局函影本三件、調解不成立證明書影本二件、診斷證明書一
    件、八十九年度公告影本一件。
乙、被上訴人方面：
    本件被上訴人經合法通知，未於言詞辯論期日到場，惟依其前準備程序到場所為
    之聲明及陳述如后：
一、聲明：駁回上訴。
二、陳述：除與原判決記載相同者，茲引用之外，補稱：
    有關管理費用之收費標準，目前已無法找出經過區分所有權人會議同意之紀錄，
    僅有八十八年十月九日區分所有權人會議時經住戶提出疑問，惟經主席林永華說
    明後，當場亦無任何住戶異議。
三、證據：除援用第一審所提證據外，補提八十八年第五屆區分所有權人大會記錄影
    本一件、八十九年度區分所有權人會議記錄影本一件、九十年度管理委員會委員
    名冊一件、建物謄本三件、八十八年所有權人名冊一件、歷屆委員名冊影本一件
    。
丙、本院依職權向臺北縣土城市公所調閱被上訴人於八十六年十一月三日申請報備之
    全部相關資料。
    理      由
一、本件被上訴人經合法通知，未於言詞辯論期日到場，核無民事訴訟法第三百八十
    六條所列各款情形，爰依上訴人之聲請，由其一造辯論而為判決。
二、被上訴人於八十九年十二月三日召開區分所有權人會議並改選主任委員為謝東山
    ，並經謝東山於九十年十二月十四日以書狀聲明承受訴訟；嗣其法定代理人又變
    更為丙○○，並由丙○○於九十一年五月十七日以書狀聲明承受訴訟，經核於法
    尚無不合，合先敘明。
三、訴外人庚○○固曾於八十九年十月四日以其係被上訴人訴訟代理人到場行準備程
    序，惟其並未提出合法有效之委任狀，經本院當庭命其於三日內補正訴訟代理權
    之欠缺，嗣其於八十九年十月七日提出之委任狀上仍僅以被上訴人原法定代理人
    林蔣春蘭個人名義委任其為訴訟代理人，尚難認其已補正訴訟代理權之欠缺，復
    經本院於九十年三月七日再裁定命其補正訴訟代理權之欠缺，迄未補正，自難認
    其係被上訴人之訴訟代理人。
四、被上訴人起訴主張上訴人為青雲小鎮公寓大廈社區之區分所有權人，上訴人乙○○積欠自八十七年五月至八十八年十一月共十九個月，每月一千二百元，總計二
    萬二千八百元之管理費；上訴人丁○○積欠八十五年七月至八十八年十一月共四
    十一個月，每月一千二百元，總計四萬九千二百元；上訴人戊○○積欠自八十五
    七月至八十八年十一月共四十一個月，每月一千二百元，總計四萬九千二百元之
    管理費，迄未清償，迭經催討上訴人均置之不理，爰依公寓大廈管理條例第二十
    一條請求上訴人給付前開管理費（被上訴人於原審另請求上訴人應給付自各該欠
    繳年月日起至清償日止，按年息百分之五計算之遲延利息，並應各給付被上訴人
    催告之行政費用每人三百元部分，經原審判決駁回被上訴人之請求，未據被上訴
    人聲明不服）。
五、上訴人固自認係青雲小鎮公寓大廈之區分所有權人，惟以八十五年間建商漢瑩公
    司賠償被上訴人七百五十萬元，未見上訴人說明交待該筆款項如何保管運用，且
    停車場汽車機車車位及中庭廣場、地下室空地出租住戶，亦未見管理委員會詳列
    其收入帳目，其收入帳目不清，況被上訴人目前中庭無管理，訪客亦未登記，機
    車停放侵占巷道妨礙出入，其既未管理公寓大廈，即不得請求上訴人繳納管理費
    ；另被上訴人於八十六年成立管理委員會及八十八年十月九日改選管理委員會主
    任委員，其改選過程不合法，其自無當事人能力；又上訴人乙○○係八十七年二
    、三月間始購買系爭公寓大廈之區分所有建物，並於八十七年五月間遷入，先前
    房東以管理委員會未成立為由，告知伊毋庸繳納管理費，伊自無繳納管理費之義
    務等語，資為抗辯。
六、按區分所有權人會議之決議，除公寓大廈管理條例或規約另有規定外，應有區分
    所有權人過半數及其區分所有權比例合計過半數之出席，以出席人數過半數及其
    區分所有權比例占出席人數區分所有權合計過半數之同意行之，公寓大廈管理條
    例第二十九條定有明文；另關於規約之訂定或變更，應由區分所有權人三分之二
    以上及其區分所有權比例合計三分之二以上出席，以出席人數四分之三以上及其
    區分所有權比例占出席人數區分所有權四分之三以上之同意行之，公寓大廈管理
    條例第三十一條第一項第一款亦有明文。經查本件被上訴人係於八十五年十二月
    八日召開第二次區分所有權人會議，決議以青雲小鎮公寓大廈社區管理委員會申
    請報備管理委員會之正式名稱，並改選主任委員為高樹煜，同時沿用前屆區分所
    有權人大會制定之規約，且青雲小鎮公寓大廈社區區分所有權住戶共計三百十八
    戶，該次區分所有權人會議出席住戶計二百十七戶，出席比例為百分之六十八點
    二，嗣經該次區分所有權人改選之主任委員高樹煜於八十六年九月二十五日向臺
    北縣土城市公所申請報備，經該公所於八十六年十一月三日發給土民字第八六一
    三九三六三號報備證明，業據本院依職權向臺北縣土城市公所調閱被上訴人該次
    報備全部相關資料查明屬實，並有被上訴人於原審提出之公寓大廈管理組織報備
    證明影本一件為證，則青雲小鎮公寓大廈管理委員會既係於八十五年十二月八日
    第二次區分所有權人會議時即以區分所有權人三分之二以上及其區分所有權比例
    合計三分之二以上出席，並改選第二屆管理委員，同時同意通過沿用前屆區分所
    有權人大會制訂之規約，此觀該次區分所有權人會議記錄之記載自明，足證被上
    訴人確係依公寓大廈管理條例第三十一條之規定制定規約並依同法第二十九條之
    規定選任管理委員，且經依法向主管機關即臺北縣土城市公所報備在案，被上訴
    人確有當事人能力，應堪認定。上訴人以被上訴人非合法成立，無當事人能力等
    語資為抗辯，尚屬無據。
七、次查上訴人抗辯被上訴人於原審起訴時所列法定代理人林蔣春蘭未經區分所有權
    人會議合法選任，並非合法之法定代理人，故被上訴人起訴時未經合法代理等語
    。經查被上訴人確實已於八十八年十月九日召集第五屆區分所有權人會議，有被
    上訴人於原審提出之區分所有權人會議記錄影本一件附卷可按（見原審卷第一二
    四頁），觀諸該會議記錄第柒點臨時動議，當日係由青雲小鎮公寓大廈中之三○
    一巷十五號一樓住戶提案，提議原管理委員連任，現場出席住戶共計一百六十一
    戶多數同意連任，復核被上訴人提出該日區分所有權人簽到名冊之記載，其中Ａ
    區部分簽到住戶為二十七戶、Ｂ區出席住戶簽到四十五戶、Ｃ區出席住戶簽到五
    十四戶、Ｄ區出席住戶簽到三十四戶，共計一百六十戶，與被上訴人所稱一百六
    十一戶有一戶之差，故應以被上訴人提出之簽到名冊之記載為準，亦有被上訴人
    提出之區分所有權人簽到名冊暨區分所有權人會議記錄影本存卷可參（九十年十
    一月二十二日庭提），應堪認定。另上訴人乙○○固稱其當日並未到場，該簽到
    名冊上竟有其簽名，顯屬不實等語，資為抗辯，惟查即令扣除上訴人乙○○一戶
    ，八十八年十月九日區分所有權人會議仍有一百五十九戶之住戶出席，仍達青雲
    小鎮公寓大廈三百十八戶之區分所有權人二分之一以上，故當日選任原管理委員
    連任，自屬合法。上訴人雖另以被上訴人提出之區分所有權人會議記錄上所載召
    集時間為八十八年八月九日，與被上訴人所稱八十八年十月九日召集之時間不符
    ，且八十八年八月九日並未召開區分所有權人會議等語抗辯；惟查被上訴人已陳
    明該次區分所有權人會議記錄實係八十八年十月九日，其提出之該次區分所有權
    人會議記錄誤載會議時間為八十八年八月九日等情，且上訴人亦自承九二一地震
    後確實有開會，惟伊不知開何內容會議，係因被上訴人要求住戶捐錢，始通過連
    任案等語（見本院八十九年十月二十七日準備程序筆錄第二頁），微論被上訴人
    八十八年九月二十一日九二一地震後召集區分所有權人會議，並通過管理委員連
    任案之原因與九二一地震捐助震災戶有無關聯，惟依上訴人所言，被上訴人確實
    曾於八十八年九月二十一日以後召集區分所有權人會議，並通過管理委員連任案
    ，尚堪認定，足證林蔣春蘭確係經合法選任為被上訴人之主任委員。故被上訴人
    於八十八年十一月二十五日以林蔣春蘭為其法定代理人，聲請對上訴人核發支付
    命令，當屬已經合法代理，上訴人以被上訴人於聲請核發支付命令時所載法定代
    理人林蔣春蘭未經合法選任，被上訴人之訴顯不合法等語，亦屬無據。
八、再按公寓大廈應設置公共基金，其來源如下：一、起造人就公寓大廈領得使用執
    照一年內之管理維護事項，應按工程造價一定比例或金額提列；二、區分所有權
    任依區分所有權人會議決議繳納；三、本基金之孳息；四、其他收入，公寓大廈
    管理條例第十八條第一項定有明文，且公寓大廈管理條例係於八十四年六月二十
    八日即經制定公布，依該條例第五十二條規定，本條例自公布日施行，故公寓大
    廈之區分所有權人於該條例公布施行後，即有依該條例及區分所有權人會議決議
    繳納管理費，至公寓大廈管理委員會是否已依該條例之規定合法成力並報備，要
    僅屬管理委員會是否得依該條例第三十五條取得民事訴訟之當事人能力，區分所
    有權人尚不得以管理委員會尚未依該條例規定合法成立，或尚未經主管機關核准
    報備，主張其無給付管理費之義務。經查本件被上訴人固於八十五年十二月八日
    始合法召集第二屆區分所有權人會議，並依法決議沿用第一屆之住戶規約，且依
    該規約第十條之規定，區分所有權人應遵照區分所有權人會議議決之規定向管理
    委員會繳交公共基金及管理費，管理費由各區分所有權人依照區分所有權人會議
    之決議分擔之，但第一次區分所有權人會議召開前或區分所有權人會議未決議時
    ，買賣契約或分管契約有規定者從其規定，未規定者，各區分所有權人應按其共
    有之應有部分比例分擔之；各項費用之收繳、支付方法，授權管理委員會訂定，
    此有本院依職權向臺北縣土城市公所調閱之全部報備相關資料含規約全文附卷可
    稽，而青雲小鎮公寓大廈管理委員會自八十五年間起即以每坪四十元之標準計算
    ，三十坪以上上限一千二百元，三十坪以下以坪計算，各區分所有權人亦均按此
    標準繳納管理費等情，亦有被上訴人提出八十八年十月九日八十八年度第五屆區
    分所有權人會議記錄影本為證，應堪採信為真實。故即令青雲小鎮公寓大廈區分
    所有權人會議迄未決議管理費繳納標準，本件復無其他證據足證買賣契約或分管
    契約另有約定，亦無法依各區分所有權人按其共有之應有部分比例分擔之，惟依
    該公寓大廈管理規約第十條之規定，仍授權管理委員會訂定管理費用之收繳、支
    付辦法，則被上訴人自八十五年間起以前開標準收取管理費，洵屬有據。上訴人
    以八十五年七月間被上訴人尚未經主管機關核准報備，主張其並無繳納管理費之
    義務等語，尚無理由。
九、復按因契約互負債務者，於他方當事人未為對待給付前，得拒絕自己之給付，民
    法第二百六十四條固有明文，惟若非因雙務契約互負債務者，自無於他方當事人
    給付前，拒絕自己給付之餘地。經查上訴人固以被上訴人收受建商漢瑩公司之賠
    償金額七百五十萬元及停車場機車、小客車停車位租金、中庭廣場、地下室電梯
    旁空地租金均未詳列帳目，其帳目不清，且被上訴人未盡管理之責，亦未提供帳
    目明細供住戶閱覽，上訴人自得拒絕給付管理費等語，固據其提出收據影本一紙
    、八十六年一月十五日移交清冊影本一紙、調解書影本一紙、移交明細清冊影本
    四紙、停車位管理圖影本一紙、臺北縣政府工務局函影本三件、調解不成立證明
    書影本二件、診斷證明書一件、八十九年度公告影本一件為證，惟查上訴人繳納
    管理費之義務係基於公寓大廈管理條例及住戶規約之規定，並非基於與被上訴人
    間之雙務契約所生，與被上訴人提供帳目供住戶閱覽暨其管理維護公寓大廈之義
    務間無對價關係，尚無民法第二百六十四條規定之適用，自不得主張被上訴人未
    交待租金、建商賠償金之帳目及未盡管理維護義務，即拒絕自己之給付，故上訴
    人此部分之抗辯，亦屬無據。至被上訴人是否依法提供帳目供住戶閱覽，暨其是
    否盡管理維護義務，要屬另一法律問題，與本件被上訴人請求給付管理費事件尚
    屬無涉，附此敘明。
十、綜上所述，本件被上訴人主張依公寓大廈管理條例之規定，請求上訴人乙○○、
    丁○○、戊○○分別給付管理費二萬二千八百元、四萬九千二百元、四萬九千二
    百元，為有理由，應予准許。是則原審判命上訴人如數給付，於法並無不合。上
    訴意旨指摘原判決不當，求予廢棄改判，為無理由，應予駁回其上訴。
十一、據上論結，本件上訴人乙○○、丁○○、戊○○之上訴為無理由，依民事訴訟
      法第四百三十六條之一第三項、第四百六十三條、第三百八十五條第一項前段
      、第四百四十九條第一項、第七十八條，判決如主文。
中　　　華　　　民　　　國　　九十一　　年　　　六　　　月　　二十六　　日
                          臺灣板橋地方法院民事第一庭
~B審判長法　官　許瑞助
~B　　　法　官　黃信滿
~B　　　法　官　周舒雁
右正本證明與原本無異
本判決不得上訴
中　　　華　　　民　　　國　　九十一　　年　　　六　　　月　　二十六　　日
~B　    法院書記官　曹秋冬
